【裁判字號】    97,簡,10
【裁判日期】    971110
【裁判案由】    給付工程款
【裁判全文】
臺灣臺北地方法院民事判決                97年度簡字第10號
原      告  丙○○○○○○○○.
訴訟代理人  甲○○
被      告  乙○○
訴訟代理人  陳明良律師
上列當事人間請求給付工程款事件，本院於民國97年10月27日言
詞辯論終結，判決如下：
    主      文
被告應給付原告新臺幣壹拾伍萬捌仟參佰陸拾參元，及自民國九
十七年二月二十七日起至清償日止，按年息百分之五計算之利息
。
原告其餘之訴駁回。
訴訟費用由被告負擔百分之三十五，餘由原告負擔。
本判決第一項得假執行；但被告如以新臺幣壹拾伍萬捌仟參佰陸
拾參元為原告預供擔保，得免為假執行。
    事實及理由
一、兩造合意本院為因委託工程合約書涉訟之第一審管轄法院，
    ，有其提出之委託工程合約書（下稱系爭合約）可稽（本院
    卷7頁），依民事訴訟法第24條規定，本院就本事件有管轄
    權。又原告原依系爭合約起訴請求被告給付新臺幣（下同）
    510,000元，及自起訴狀繕本送達翌日起至清償日止，按年
    息5%計算之利息，訴訟進行中，改為請求被告給付458,280
    元及其利息（見本院卷93、95頁），民國97年10月20日又改
    為462,365元及其利息（見本院卷131頁），經核與民事訴訟
    法第255條第1項第3款擴張或減縮應受判決事項之聲明之規
    定相符，應予准許。
二、原告主張：伊於96年5月21日以1,350,000元向被告承攬其所
    有位於臺北縣淡水鎮○○路65巷48號12樓房屋裝修工程（下
    稱原工程），兩造簽有系爭合約，伊並於96年6月1日進場施
    工，且依被告指示追加工程項目（下稱追加工程）。惟被告
    僅支付1,000,000元，尚欠尾款350,000元，追加工程款部分
    亦積欠250,000元（如本院卷99、100頁）。雙方乃行協商，
    就原工程部分，達成由被告於96年10月10日前給付150,000
    元，尾款則減為285,000元之協議。詎被告未依期付款，前
    開協議失效，被告仍應給付尾款及追加工程款462,365元〔
    350,000元尾款＋250,000元追加款－（146,420元追減款×
    0.94）〕。為此，依系爭合約及承攬法律關係起訴，並聲明
    ：被告應給付462,365元，及自起訴狀繕本送達翌日起至清
    償日止，按年息5%計算之利息。
三、被告辯稱：伊從未要求追加工程，原告無由主張追加工程款
    。又原告遲延完工，兩造乃於96年9月27日協議，將工程款
    改為1,285,000元，並約定應於96年10月10日完工，惟原告
    遲不施工，經伊給付100,000元後，仍有遲延，至96年10月
    20日，尚有工作未完成，至少應扣除380,000元工程款，不
    僅不得請求給付工程款，更應負遲延之損害賠償責任，茲請
    依民事訴訟法第222條規定酌定損害額為100,000元，並以97
    年8月15日答辯(三)狀之送達，以此損害賠償債權與原告之請
    求互為抵銷等語。並聲明：原告之訴駁回；如受不利判決，
    願供擔保，請准宣告免為假執行。
四、本件不爭執之事實（見本院卷143頁反面、144頁）：
  (一)原告於96年5月18日提出估算承攬工程款為1,598,620元之報
    價單，經雙方協調，原告願以1,450,000元承作（見本院卷
    56頁），被告認價格較高，雙方再行協商，96年5月21日修
    改工程項目後，再議價為1,350,000元（見本院卷57至59、6
    5頁反面）。
  (二)被告於施工進行中支付原告100萬元，其後雙方簽訂協議書
    ，約定工程尾款285,000元，10月10日完工時付工程款150,0
    00元，驗收時付135,000元（見本院卷13頁）。惟原告未於
    96年10月10日完成全部工程項目。
  (三)被告委請律師於96年11月2日發函原告，表示原告未於96年
    10月10日完工，迄96年10月20日仍有多項工作未完成，終止
    系爭契約（見本院卷41至43頁）。原告嗣亦委請律師於96年
    11月12日發函予被告，催告被告給付工程款51萬元，被告旋
    即委請律師函復其未積欠工程款（見本院卷14至17頁）。
  (四)97年7月16日勘驗狀況（見本院卷78至80頁）：
    1.現場未施作部分：
    工作項目(二)木作工程電視木作TV矮櫃造型10尺。
    工作項目(二)木作工程窗簾盒。
    工程項目(三)燈具工程。
    工程項目(四)壁紙工程。
    2.被告認與報價單內容不符部分：
    工作項目(二)木作工程客廳兩側出入口，木作拱門兩式現
      場未施作（見本院卷80頁）、主臥更衣室天花板部分，
      現場有木板材質之天花板（見本院卷106頁），被告則抗
      辯係其購買房屋時，建商所施工。
    工作項目(四)玻璃工程廚房吧台嵌特殊玻璃及餐廳造形
      背牆嵌特殊玻璃部分，現場施作大片強化玻璃（見本院卷
      96 頁原告準備(一)狀第2頁）。
    工作項目(四)玻璃工程主臥造型TV壁牆與造型門崁特殊玻
      璃部分：主臥施作木框造型壁板，梳妝檯前施作明鏡。
五、本件爭執事項（見本院卷144頁）
  (一)系爭合約施工之範圍為本院卷8至10頁之報價單或本院卷70
    至72頁之報價單？兩造有無由原告承攬施作本院卷99、100
    頁報價單之合意？
  (二)如有本院卷99、100頁報價單追加工程之合意，97年9月27日
    協議完工期限及工程尾款時，有無提及追加部分工程款於97
    年10月10日再行協議？又97年9月27日協議時，系爭合約之
    工程尾款為285,000元或350,000元？被告事後是否支付100,
    000元？
  (三)不爭執事實(四)1.所示原告未施工工程部分，應扣減若干工程
    款？不爭執事實(四)2.所示之工程，應扣減若干工程款？被告
    以原告遲延給付，抗辯原告應賠償10萬元，並據以行使抵銷
    權，有無理由？
六、本院之判斷：
  (一)系爭合約施工範圍以本院卷8至11頁報價單為準，兩造有追
    加本院卷99、100頁所示工程項目之合意：
  1.原告主張系爭合約之施工範圍如本院卷8至10頁報價單所示
    ，本院卷99及100頁報價單所示之內容則係追加工程等語，
    雖遭被告否認，惟按各當事人就其所主張有利於己之事實，
    均應負證之責，故一方已有適當之證明者，相對人欲否認其
    主張，即不得不更舉反證（最高法院19年上字第2345號判例
    ）。經查：
  (1)原告陳稱：「96年5月16日簽立第一份委託工程合約書，約
    定預算150萬元，96年5月18日第一次估價（0000000元），
    被告殺價，我願意在145萬元範圍內施作，並且含鋁窗，被
    告還是覺得太貴，沒有簽約，我在96年5月21日估價單調整
    到0000000元（本院卷第8至11頁），約當晚再談，說好140
    萬元，又殺價，改為135萬元」等語（見本院卷65頁反面）
    ，被告雖稱其未看過本院卷8至11頁報價單云云（見本院卷
    143頁）。但依原告前開陳述，兩造就系爭合約承攬範圍、
    金額，顯非一次商談即為定案，施工項目、內容及金額隨著
    每次討論而異，原告主張本院卷8至11頁乃96年5月21日磋商
    時之報價內容，尚非不可信實，堪認已為適度之證明，依前
    開判例意旨，被告就其所辯，即有加以舉證之責。
  (2)本院卷69頁報價單乃本院卷70至72頁報價單之總表，為被告
    所不爭執，而本院卷70至72頁報價單備註欄手寫部分係減價
    為145萬元時原告加註的等語，復經被告自陳在卷（見本院
    卷142頁反面），足認施工項目略有更改，工程款部分亦有
    調降，乃降低承攬總價之主要原因。又被告不否認雙方於96
    年5月21日晚上討論約1個小時後，始簽訂總價低於前次議價
    之系爭合約，參酌前次議價經驗，兩造應已為施工項目及金
    額之調整，被告執承攬價格145萬元之本院卷70至72頁報價
    單為系爭合約施工範圍之證據，核與常情不符，洵難採信。
  (3)次從原告最終僅施作小孩房後陽台鋁窗（原告為12,000元估
    價）而言，明顯與前開69頁報價單所載「鋁窗30,000元」不
    符，被告卻未為扣款之抗辯，稽此足明本院卷70至72頁報價
    單非總價135萬元之系爭合約之施工範圍。
  (4)原告前開主張，已有適度之舉證，被告所辯既難以採信，依
    首開舉證責任分配原則，即不得為有利於被告之論斷，應認
    本院卷8至11頁報價單即系爭合約之施工範圍。
  2.原告次主張兩造有追加本院卷99、100頁所示工程項目之合
    意，被告雖辯以本院卷70至72頁始為系爭合約施工範圍，並
    無所謂追加工程云云。惟不僅被告未否認現場有本院卷99、
    100頁所示之施工，復經本院履勘現場確認無誤（見本院卷7
    8至80頁），倘非被告指示，原告尚無任意施工之可能，原
    告主張被告以言詞要約，其復以言詞承諾等語（見本院卷14
    2頁反面），即非無稽。至被告所云此係系爭合約原訂之施
    工範圍部分，已乏依據而不可採，既如前述，其執此抗辯無
    追加工程之合意云云，自無足採。
  (二)原工程及追加工程之工程尾款應以協議書為準，不得扣除10
    0,000元：
  1.原告主張被告於96年9月27日協議時，曾允諾追加部分於驗
    收時一併計算云云（見本院卷144正反面），惟兩造於簽訂
    協議書時，被告僅為1,000,000元工程款，為原告所不爭執
    ，依系爭合約所示之1,350,000元工程款，尚有350,000元工
    程尾款，然協議書卻載明「工程尾款貳拾捌萬伍仟元」（見
    本院卷13頁），兩者明顯不同。細繹細繹協議書之內容，又
    僅約定「工程尾款貳拾捌萬伍仟元，驗收款百分之10(10% )
    壹拾參萬伍仟元，10月10日前付工程款壹拾伍萬元。」，既
    無系爭合約之原工程與追加工程之區別，足見此係就全部工
    程而為之協議。又如有追加部分另行計價之意，何以協議書
    無任何追加工程之隻字片語，更足認兩造於96年9月27日就
    全部工程工程尾款及完工日期進行協議。因此，原工程及追
    加工程之工程尾款以285,000元為準。
  2.被告雖辯稱其於簽訂協議書後給付原告100,000元云云，已
    遭原告否認。參諸被告要求原告於系爭合約上加註「已收
    100萬元」等文字及簽名確認之情，如被告交付工程款，顯
    會要求原告出具簽收字據。然被告就此項抗辯，未為任何舉
    證，又查無原告簽收100,000元之證明，自無從為原告於簽
    訂協議書後受領100,000元之認定。
  (三)原工程及追加工程款應扣減126,637元，被告未證明受有損
    害，所為抵銷抗辯並無理由：
  1.原告主張被告積欠35萬元原工程尾款，扣除追減項目137,63
    5元，加計追加工程25萬元，被告尚欠462,365元云云。惟查
    ：
  (1)追減工程項目部分，既有如不爭執事實(四)1.所示之項目未施
    作，此部分126,637元工程款自應予扣除：（(1)工作項目(二)
    木作工程電視木作TV矮櫃造型10尺：30,000元。(2)工作項
    目(二)木作工程窗簾盒：8,500元。(3)工程項目(三)燈具工
    程66,220元。(4)工程項目(四)壁紙工程30,000元。小計134,72
    0元。以本院卷8至11頁報價單原以1,437,120元報價，以1,3
    50,000元承攬，約94折，故追減工程部分應減價126,637元
    ，元以下4捨5入）。
  (2)被告辯稱不爭執事實(四)2.木作項目(二)主臥更衣室天花板乃
    建商所施工，應予扣除云云。惟現場勘驗結果，此部分天花
    板乃木板材質（見本院卷78頁），堪認原告已為舉證，被告
    就其所辯既未舉證以實其說，此項抗辯即屬無據而難以採信
    。
  (3)被告又稱現場有如不爭執事實(四)2.木作項目客廳兩側出入
    口，木作拱門兩式現場未施作，及工作項目(四)玻璃工程
    廚房吧台嵌特殊玻璃及餐廳造形背牆嵌特殊玻璃部分，現
    場施作大片強化玻璃，暨工作項目(四)玻璃工程主臥造型
    TV壁牆與造型門崁特殊玻璃部分：主臥施作木框造型壁板，
    梳妝檯前施作明鏡等未依債之本旨提出給付情事，視同未施
    作云云（見本院卷123頁）。但木作拱門部分並未估價（見
    本院卷8頁(二)木作工程），縱未為此項施工，仍無由扣款
    。至於其他項目，現場則已施工（見本院卷78至80頁），被
    告又未陳明其所定作之特殊玻璃種類及造型壁版之內容，原
    告既已施工，充其量係承攬工作物瑕疵擔保之範疇，尚難認
    定原告未為任何給付。被告以未施工應予扣款置辯，於法為
    合，仍不可取。
  (4)被告另稱原告未為清潔且未完工，不得請求清潔費20,000元
    及監工管理費75,000元云云。惟原告於施工進行中即依施工
    情形而為廢材及垃圾之清運，縱未完全清運，亦不應全額扣
    款，至監工部分，既僅有部分工程追減（見前述2.），仍不
    能全額扣除，被告此部分之抗辯並非正當，不應准許。
  (5)系爭工程及追加工程之尾款以285,000元為準，應扣除追減
    工程款126,637元，均如前述，是原告得以請求之工程款為
    158,363元。
  2.原告未依協議書所定之96年10月10日完工（見不爭執事實(二)
    ），依民法第502條第1項規定：「因可歸責於承攬人之事由
    ，致工作逾約定期限始完成，或未定期限而於相當時期始完
    成者，定作人得請求減少報酬或請求賠償因遲延而生之損害
    。」，原告固負有遲延責任。惟被告所受損害為無法使用房
    屋及未完工作需另僱他人施作（見本院卷105頁），被告有
    無欲使用房屋未能使用之情事？又是否另僱他人施工？均未
    見其說明及舉證，其所云受有損害之抗辯即屬無稽，不僅毋
    庸審酌其損害額，更無從依民事訴訟法第222條第2項而為酌
    定。被告以其對原告之遲延損害賠償債權與原告工程款債權
    互為抵銷，於法亦有未合，委不可取。
  (四)綜上所述，兩造固有追加工程之合意，惟兩造於96年9月27
    日另就原工程及追加工程尾款而為協議，自應以協議書所載
    之尾款為準。又因被告有部分工程刪減，亦應按比例扣減工
    程款。是以，原告依系爭合約及承攬法律關係，請求被告給
    付158,363元，及自起訴狀繕本送達翌日即97年2月27日起至
    清償日止，按年息5%計算之利息，為有理由，應予准許；逾
    此部分之請求，則無理由，應予駁回。雖原告另稱依民法第
    179條規定，其應有追加工程部分之請求權，或原告返還原
    告云云（見本院卷133、134頁），然追加部分之工程款已於
    96年9月27日協議，被告乃依追加之合意受領工作物，並非
    無法律上原因受有利益，原告此項主張仍非法所許。
七、本件係就民事訴訟法第427條第1項適用簡易程序所為被告敗
    訴之判決，爰依同法第389條第1項第3款規定，依職權宣告
    假執行。被告復陳明如受不利判決，願供擔保請准宣告免為
    假執行，經核並無不合，茲酌定相當擔保金額准許之。
八、本件事證已臻明確，兩造兩造其餘攻擊及防禦方法均與判決
    結果不生影響，不再一一論述，附此敘明。
九、訴訟費用負擔之依據：民事訴訟法第79條但書。
中    華    民    國    97    年    11    月    10    日
                  民事第五庭    法  官  許純芳
以上正本係照原本作成
如對本判決上訴，須於判決送達後20日內向本院提出上訴狀
中    華    民    國    97    年    11    月    10    日
                                書記官  詹雪娥


司法院資訊處製作；財團法人民間司法改革基金會備份。
